【裁判字號】    90,重訴,537
【裁判日期】    901219
【裁判案由】    債務人異議之訴等
【裁判全文】
臺灣士林地方法院民事判決  九十年度重訴字第五三七號
    原告即許鄧璞
    之承受訴訟人  戊○○
                  丁○○
                  丙○○
    特 別代理 人  乙○
    被        告  甲○○
右當事人間請求債務人異議之訴等事件，本院判決如左：
    主      文
被告應將坐落於台北市○○區○○段一小段六一六地號土地（面積一三四．五四平方
公尺）及其上一一０四八建號建物即門牌號碼為台北市○○區○○路一段一三六巷十
一弄五號二層樓房經臺北市士林地政事務所以民國八十六年士林字第０三六二八０號
收件於民國八十六年二月十四日所設定之最高限額新台幣柒佰貳拾萬元抵押權登記予
以塗銷。
原告其餘之訴駁回。
訴訟費用由被告負擔二分之一，餘由原告連帶負擔。
    事      實
甲、原告方面：
一、聲明：
  (一)確認被告與原告間如附表所示之本票（下稱「系爭本票」）債權不存在。
  (二)被告應將坐落於台北市○○區○○段一小段六一六地號土地（面積一三四點五四
    平方公尺）及其上一一０四八建號建物即門牌號碼為台北市○○區○○路一段一
    三六巷十一弄五號二層樓房經臺北市士林地政事務所以民國八十六年士林字第０
    三六二八０號收件於民國八十六年二月十四日所設定之最高限額新台幣（下同）
    七百二十萬元抵押權登記予以塗銷。
二、陳述：
  (一)原告於民國九十年八月二十一日接奉鈞院民事執行處士院儀執意字第一○七三一
    號囑託查封登記函，諭知該處已依債權人即被告之聲請，查封原告所有位於台北
    市○○區○○路一段一三六巷十一弄五號一、二樓房屋及其所坐落之基地（下稱
    「系爭房地」）。惟原告自始未曾接獲任何鈞院核發關於被告以聲請強制執行所
    據之執行名義（本票准以強制執行之裁定），且原告與被告間從不相識，亦素未
    謀面，原告更未簽發系爭本票交付被告，原告亦從未於任何銀行設立本票或支票
    帳戶，更遑論開立系爭本票，是系爭鉅額本票並非原告所簽發，顯係他人假原告
    名義及偽刻印信所為。
  (二)又據訴外人涂世煌所稱系爭本票乃被告分三次匯入原告合作金庫帳戶內，惟提領
    新台幣（下同）一百萬元以上者，原告需親自到場簽名方可提領或轉帳，此有金
    融交易慣例可稽。原告從未向合作金庫提領該款項，嗣後原告向合作金庫延平分
    行調查匯款記錄，亦無被告之匯款記錄，又涂世煌指稱原告委託廖丹萍出面借貸
    ，更屬無稽，因原告與廖丹萍亦從未謀面，況原告從未於系爭本票簽名，該本票
    上之字跡與委任狀上字跡並不相符，可知涂世煌所陳全屬空言編纂。且被告於鈞
    院審理中自承其並非系爭本票之權利人，原告既從未向被告借貸任何款項，更無
    債權債務關係存在，爰請求確認系爭本票債權不存在。
  (三)原告所有之系爭房地上業經臺北市士林地政事務所以八十六年士林字第０三六二
    八０號收件於八十六年二月十四日設定最高限額七百二十萬元抵押權（下稱「系
    爭抵押權」）予被告，被告既非系爭本票之權利人，與原告復無債權債務關係存
    在，被告並自承未曾於系爭房地設定系爭抵押權，為此，基於繼承及所有權之法
    律關係，訴請被告塗銷系爭抵押權登記。
乙、被告方面：
一、聲明：對於原告之請求無意見。
二、陳述：
  (一)被告與原告並不相識，也無任何債權債務關係，原告亦未曾設定抵押權予被告，
    被告未聲請鈞院九十年度票字第一二號本票准予強制執行之裁定（下稱「系爭本
    票裁定」），亦未於鈞院上開事件聲請狀中之蓋章，該印文亦非被告之印文，被
    告更無聲請鈞院九十年度執字第一○七三一號強制執行事件（下稱「系爭強制執
    行事件」）。被告懷疑是涂世煌冒其名義聲請上開事件。
  (二)被告父親確曾與訴外人涂世煌共同出資借款予許鄧璞六百萬元，惟卻將抵押權設
    定為被告之名義，嗣後涂世煌雖已先將被告父親之出資額還清，被告父親亦將塗
    銷系爭抵押權所需之文件交予涂世煌，不知為何系爭抵押權迄未塗銷。
丙、本院依職權調閱本院九十年度票字第一二號民事聲請事件全卷及系爭強制執行事
    件全卷。
    理      由
壹、程序部分：
一、按當事人死亡者，應由其繼承人、遺產管理人或其他依法令應續行訴訟之人承受
    訴訟，並於得為承受時，應即為承受之聲明，民事訴訟法第一百六十八條、第一
    百七十五條第一項分別定有明文。原告許鄧璞於九十年九月十一日提起本件訴訟
    後，嗣於訴訟中之同年十月二日死亡，其全體繼承人即戊○○、丁○○、丙○○
    、乙○乃於同年月二十五日向本院聲明承受訴訟，核與卷附許鄧璞之除戶戶籍謄
    本、繼承系統表及其繼承人之戶籍謄本相符，揆諸前開規定，自應准許，合先敘
    明。
二、次按能獨立以法律行為負義務者，有訴訟能力；又對於無訴訟能力人為訴訟行為
    ，因其無法定代理人，或其法定代理人不能行代理權，恐致久延而受損害者，得
    聲請受訴法院之審判長選任特別代理人，民事訴訟法第四十五條、第五十一條第
    一項定有明文。查原告丙○○因罹患自閉症而有重度智能障礙，其精神狀態已達
    精神耗弱或心神喪失之程度，有殘障手冊影本在卷可稽，是其顯不能獨立以法律
    行為負義務，為無訴訟能力之人，本院已依其母乙○之聲請（九十年度聲字第九
    三九號），另行選任乙○為其特別代理人，併予敘明。
三、按訴狀送達後，原告不得將原訴變更或追加他訴。但請求之基礎事實同一或不甚
    礙被告之防禦及訴訟之終結者，不在此限，民事訴訟法第二百五十五條第一項第
    二款及第七款分別定有明文。經查，原告許鄧璞於九十年九月十一日提起本件訴
    訟，主張系爭房地為其所有，其並未簽發系爭本票，被告以系爭本票裁定為執行
    名義聲請對其強制執行，並查封其所有之系爭房地，實有未當，乃聲明撤銷系爭
    強制執行程序，並確認兩造間系爭本票債權不存在。嗣原告許鄧璞死亡，其全體
    繼承人即戊○○、丁○○、丙○○、乙○聲明承受訴訟後，於同年月三十一日具
    狀追加訴請被告塗銷系爭抵押權登記，又因被告已於同年十一月十五日以其並未
    聲請系爭強制執行事件為由，而向本院民事執行處請求撤回系爭強制執行事件之
    聲請，原告乃於同年十二月五日本院言詞辯論時當場以言詞撤回關於撤銷系爭強
    制執行程序之訴部分，被告對於原告為訴之追加及撤回均無意見，又因原告追加
    請求之基礎事實與原請求之基礎事實相同，且兩造之前提出之攻擊、防禦方法，
    於該追加之訴均可援用，不致增加被告防禦之困難，亦無礙訴訟之終結，揆諸前
    揭規定，原告為訴之追加及撤回並無不合，應予准許，附此敘明。
貳、實體部分
一、本件原告起訴主張：許鄧璞並未簽發系爭本票予被告，其與被告間亦無任何債權
    債務關係存在，被告竟以系爭本票裁定為執行名義聲請對其強制執行，並查封其
    所有之系爭房地，被告自承其並非系爭本票之權利人，亦未曾於系爭房地設定系
    爭抵押權，為此，訴請確認兩造間系爭本票債權不存在，並本於繼承及所有權之
    法律關係，訴請被告塗銷系爭抵押權登記等語。被告則以：兩造並無任何債權債
    務關係，許鄧璞亦未曾設定抵押權予被告，被告未聲請系爭本票裁定及聲請系爭
    強制執行事件，被告懷疑是訴外人涂世煌冒其名義聲請上開事件，至被告父親確
    曾與涂世煌共同出資借款予許鄧璞六百萬元，惟卻將抵押權設定為被告之名義，
    嗣後涂世煌雖已先將被告父親之出資額還清，被告父親亦將塗銷系爭抵押權所需
    之文件交予涂世煌，不知為何系爭抵押權迄未塗銷等語，以資抗辯。
二、原告主張許鄧璞並未簽發系爭本票予被告，與被告間亦無任何債權債務關係存在
    ，被告未曾於系爭房地設定系爭抵押權之事實，為被告於九十年十月二十九日本
    院言詞辯論時自認在卷，堪認為真正。
三、按確認之訴非原告有即受確認判決之法律上利益者，不得提起之，民事訴訟法第
    二百四十七條第一項前段定有明文。所謂即受確認判決之法律上利益，係指法律
    關係之存否不明確，原告主觀上認其在法律上之地位有不安之狀態存在，且此種
    不安之狀態，能以確認判決將之除去者而言，若被告對於原告主張之法律關係，
    自始並無爭執，即無不明確之情形，或雖有上述之不安狀態，然其不安狀態，非
    可以確認判決將其除去者，均難認有即受確認判決之法律上利益（最高法院二十
    七年上字第三一六號判例、五十二年臺上字第一二四０號判例參照）。經查，原
    告以許鄧璞並未簽發系爭本票予被告，與被告間亦無任何債權債務關係存在為由
    ，訴請確認兩造間無系爭本票之債權存在，惟被告於本院言詞辯論時自始至終均
    自認其確非系爭本票之債權人，兩造間亦無債權債務關係存在，且並無否認上開
    事實之意，而系爭本票裁定及系爭強制執行事件均非其所聲請，是二造間就系爭
    本票之法律關係並無爭執，揆諸前揭說明，難認原告有即受確認判決之法律上利
    益，從而，原告訴請確認兩造間系爭本票債權不存在，為無理由，應予駁回。
四、按最高限額抵押契約定有存續期間者，其期間雖未屆滿，然若其擔保之債權所由
    生之契約已合法終止或因其他事由而消滅，且無既存之債權，而將來亦確定不再
    發生債權，其原擔保之存續期間內所可發生之債權，已確定不存在，依抵押權之
    從屬性，應許抵押人請求抵押權人塗銷抵押權設定登記（最高法院八十三年度台
    上字第一０五五號判例參照）。本件被告自承其本人並未設定系爭抵押權，被告
    父親雖曾與涂世煌共同出資借款予許鄧璞六百萬元，惟卻將抵押權設定為被告之
    名義，嗣後涂世煌雖已先將被告父親之出資額還清，被告父親亦將塗銷系爭抵押
    權所需之文件交予涂世煌，不知為何系爭抵押權迄未塗銷等語，顯見系爭抵押權
    存續期間雖未屆滿，惟因系爭抵押權所擔保之債權並不存在，且兩造間亦無何債
    權債務關係存在，已如前述，亦即兩造間並未訂有系爭抵押權擔保之債權所由生
    之基礎契約，系爭抵押權所擔保之債權將來亦確定不再發生，是系爭抵押權存續
    期間內所可能發生之債權，已確定不存在，揆諸前揭判例意旨，抵押人即許鄧璞
    自得請求抵押權人即被告塗銷系爭抵押權設定登記。原告為許鄧璞之繼承人，亦
    如前述，則其等基於繼承及所有權之法律關係，訴請被告塗銷系爭抵押權登記，
    洵屬正當，為有理由，應予淮許。
五、本件判決基礎已臻明確，兩造其餘之攻擊防禦方法及訴訟資料經本院斟酌後，核
    與判決不生影響，無一一論述之必要，併予敘明。
據上論結，原告之訴為一部有理由、一部無理由，依民事訴訟法第七十九條但書、第
八十五條第二項，判決如主文。
中      華      民      國     九十     年     十二     月     十九     日
                                        臺灣士林地方法院民事第三庭
~B法      官  張國勳
右為正本係照原本作成。
如對本判決上訴須於判決送達後廿日內向本院提出上訴狀。
中      華      民      國    九十      年     十二     月   二十七     日
~B法院書記官  李汝婷


司法院資訊處製作；財團法人民間司法改革基金會備份。
